臺灣臺北地方法院刑事判決　　　　　　　　　　　　　九十一年度易字第三八三號
　　公　訴　人　臺灣臺北地方法院檢察署檢察官
　　被　　　告　乙○○
右列被告因偽造文書等案件，經檢察官聲請簡易判決處刑（九十年度偵字第六九一二
號），嗣經本院受理後（九十年度簡字第四四五七號），認為不宜以簡易判決處刑，
而改以通常程序審理，本院判決如左：
    主  文
乙○○共同偽造公印文，處有期徒刑陸月，如易科罰金以佰元折算壹日。
偽造之普通護照入出境許可申請書上申請人欄內偽造之「甲○○」署押計貳枚均沒收
之。
    事  實
一、乙○○曾於民國八十一年間因肅清煙毒條例及違反麻醉藥品管理條例案件，經台
    灣高等法院分別以八十一年度上訴字第四三九九號及八十二年度上更（一）字第
    五一三號判決判處有期徒刑三年六月、八月及一年六月確定，並經台灣高等法院
    以八十三年度聲字第五八六號裁定定其應執行刑為五年二月，甫於八十三年八月
    十八日假釋出監，猶不知悔改，明知我國人民未經主管機關許可，不得入出國境
    ，其為於假釋期間內出國，竟與真實年籍不詳之自稱「于大衛」之成年男子間共
    同基於偽造公印文、行使偽造私文書及行使偽造國民身分證（所涉行使偽造國民
    身分證部分追訴權時效業已完成，詳如後述）之犯意聯絡，而於八十三年九月間
    某日，在台北市○○路之恩主宮附近，由乙○○以新台幣八萬元之代價將其本人
    所有之照片十二張交付自稱「于大衛」之成年男子以供偽造國民身分證所用，復
    由自稱「于大衛」之成年男子於不詳時地偽造載明「甲○○」（其上所載核發日
    期為民國七十五年三月一日）之年籍、父母及住遷資料之國民身分證，並在前開
    國民身分證上偽造「內政部印」之公印文一枚，另由自稱「于大衛」之成年男子
    將乙○○所交付之照片貼用於前開偽造之「甲○○」國民身分證，復於八十四年
    三月七日，由自稱「于大衛」之成年男子持上開偽造之國民身分證向外交部領事
    事務局（以下簡稱領事事務局）申辦中華民國護照而行使之，且未經真正名義人
    甲○○之同意，在普通護照入出境許可申請書（一式二聯）上之申請人欄偽造「
    甲○○」之署押共計二枚，藉以表示係由本人申辦之意，復持上開偽造之申請書
    向領事事務局申辦中華民國護照而行使之，使領事事務局承辦人員誤認確係甲○
    ○所申辦，而據以核發貼有乙○○相片之中華民國護照，足生損害於真正名義人
    甲○○、戶政機關對於國民身分證核發之正確性及主管機關對於護照核發及入出
    境管理之正確性。迨於八十四年四月間，由自稱「于大衛」之成年男子交付上開
    偽造之國民身分證及以「甲○○」名義核發之護照，旋於八十四年五月二十二日
    持用「甲○○」名義之中華民國護照，自中正國際機場未經許可非法出國。嗣於
    八十九年三月十六日，因未持有身分證明文件而遭大陸地區所屬公安人員緝獲，
    經依「金門協議」於八十九年九月八日將之遣返回台，經警盤查始得知上情。
二、案經台北市政府警察局移送台灣台北地方法院檢察署檢察官聲請簡易判決處刑，
    經本院認不宜以簡易判決處刑，而改依通常程序審理。
    理  由
一、右揭犯罪事實，業據被告乙○○於本院審理中坦承不諱，復經證人甲○○及查獲
    員警唐國強證述在卷，並有內政部警政署入出境管理局八十九年十月二十三日（
    八九）境慎享字第三０二號函及所檢附之中正國際機場入出境旅客登陸資料增刪
    通報表及普通護照入出境許可申請書、九十一年三月二十六日境信昌字第九一０
    ０二一０三號函及外交部領事事務局九十一年四月十一日領一字第０九一五二一
    二九二七０函各一份附卷可稽，足見被告之自白與事實相符。又前開申請書上所
    貼用之身分證影本，其上記載本籍、出生地及父母資料所使用之字樣，核與被害
    人甲○○於八十七年二月十五日申辦護照時所使用之國民身分證字樣相異，此有
    該身分證之正、反面影本可資對照，參諸證人甲○○於警訊中證稱未曾遺失國民
    身分證乙情，足見被告乙○○所持以申辦護照用之「甲○○」國民身分證正本係
    屬偽造無訛。又上開「甲○○」國民身分證上所貼用之照片係為被告乙○○，且
    係其所提供予自稱「于大衛」之成年男子等情，業經其供明在卷，足見其就共犯
    自稱「于大衛」之成年男子所為偽造國民身分證及偽造公印文之犯行，自有犯意
    之聯絡及行為之分擔。本件事證明確，被告犯行洵堪認定，應予依法論科。
二、按護照條例條業於八十九年五月十七日經總統公布，並自八十九年五月二十一日
    起施行，而該條例第二十三條就行使偽造國民身分證申請護照之行為設有特別規
    定，其法定刑提高為五年以下有期徒刑、拘役或科或併科新台幣五十萬元以下之
    罰金，而本件被告乙○○上開行為係於八十四年三月七日所為，是被告乙○○於
    行為後法律已有變更，經比較行為時及裁判時應適用法律之結果，其法定刑以行
    為時之法律有利於被告，依刑法第二條第一項但書規定，自應適用行為時之法律
    即刑法第二百十六條、第二百十二條之規定加以處罰，然上開二罪係屬最重本刑
    為一年以下有期徒刑之罪，依刑法第八十條第一項第三款之規定，其追訴權時效
    為五年，而被告乙○○所涉上開犯行之犯罪時間為八十四年三月七日，迄至八十
    九年九月八日始為警查獲，是被告乙○○所涉上開行使偽造國民身分證之犯行，
    其追訴權時效顯已完成，合先敘明。次按，國民身分證屬於品行能力服務相類證
    書之一種，自為刑法第二百十二條之特種文書。而刑法上所謂公印或公印文，係
    專指表示公署或公務員資格之印信而言，即俗稱大印與小官章及其印文，最高法
    院六十九年度台上字第六九三號著有判例可資參照，是國民身分證上之「內政部
    印」自屬同法第二百十八條第一項之公印文。又按，偽造特種文書，並偽造其上
    所蓋用之印文，應分別成立刑法第二百十二條及第二百十七條第一項或第二百十
    八條第一項之罪，並依同法第五十五條從一重處斷，亦有司法院三十四年十一月
    二十二日院解字第三０二０號解釋及司法院大法官會議解釋第八二號解釋意旨可
    資參照。另按，未經許可者，不得入出境，違反者，國家安全法第六條第一項原
    設有處罰規定，而入出國及移民法業於八十八年五月二十一日經總統公布，並自
    同日起施行，且該法第五十四條就未經許可入出國之行為亦設有特別規定，然本
    件被告乙○○所為未經許可出國之行為係於八十四年五月二十二日完成，是被告
    乙○○於行為後法律已有變更，經比較行為時及裁判時應適用法律之結果，其法
    定刑均規定為三年以下有期徒刑、拘役或科或併科新台幣九萬元以下之罰金，足
    見行為時之法律並未有利於行為人，依刑法第二條第一項前段之規定，自應適用
    入出國及移民法之規定。公訴人未予比較適用，容有未洽。核被告乙○○所為，
    係犯刑法第二百十六條、第二百十條之行使偽造私文書罪、第二百十八條第一項
    之偽造公印文罪及入出國及移民法第五十四條之未經許可出國罪。又其以一行為
    同時偽造署押於普通護照入出境許可申請書之各聯，係屬單純一罪。又被告乙○
    ○於普通護照入出境許可申請書上偽造署押之行為，係偽造文書之階段行為，而
    其偽造私文書後復持以行使，其偽造私文書之低度行為，為行使之高度行為所吸
    收，均不另論罪。又被告乙○○與自稱「于大衛」之成年男子間，就上開偽造公
    印文及行使偽造私文書犯行，有犯意聯絡及行為分擔，均為共同正犯。又其所犯
    上開各罪間，有方法結果之牽連關係，為牽連犯，依刑法第五十五條之規定，應
    從一重之偽造公印文罪處斷。公訴意旨雖未敘及被告乙○○所涉偽造「內政部印
    」公印文及行使偽造之普通護照入出境許可申請書犯行，然此部分犯行與前開論
    罪科刑部分有牽連犯之裁判上一罪之關係，應為起訴效力所及之，本院自得併予
    審理。爰審酌被告乙○○以己有之相片提供他人製作偽造之身分證件申請護照用
    以出境，足生損害於真正名義人及相關證照核發之正確性，並嚴重影響入出境之
    管理，然於犯後尚能坦承犯行，及其品行、犯罪之動機、目的、手段、生活狀況
    、智識程度、所生損害及所得利益等一切情狀，量處如主文第一項所示之刑，並
    諭知易科罰金之折算標準。
三、公訴意旨另以：被告乙○○與姓名年籍不詳自稱「于大衛」之成年男子共同基於
    偽造文書之犯意聯絡，於八十四年三月間，由于大衛持偽造「甲○○」之國民身
    分證一張交予不詳旅行社業者持往領事事務局代為辦理中華民國護照，使領事事
    務局人員據以製作「甲○○」之中華民國護照，足生損害於戶政機關對於國民身
    分證管理之正確性、入出境管理局對於入出境人員管制之正確性及甲○○本人（
    所涉行使偽造國民身分證部分追訴權時效業已完成）。繼於八十四年四月間，被
    告乙○○自于大衛處取得上開證件後，即於同年五月二十二日持「甲○○」之中
    華民國護照，未經許可，自中正國際機場非法出境，經由香港轉赴大陸地區。因
    認被告乙○○此部份之行為，另涉有刑法第二百十四條之使公務員登載不實罪及
    護照條例第二十四條第二項之行使偽造護照罪嫌。按犯罪事實應依證據認定之，
    無證據不得推定其犯罪事實。又不能證明被告犯罪者，應諭知無罪之判決，刑事
    訴訟法第一百五十四條、第三百零一條第一項分別定有明文。次按，刑法第二百
    十四條所謂使公務員登載不實事項於公文書罪，須一經他人之聲明或申報，公務
    員即有登載之義務，並依其所為之聲明或申報予以登載，而屬不實之事項者，始
    足構成，若其所為聲明或申報，公務員尚須為實質之審查，以判斷其真實與否，
    始得為一定之記載者，即非本罪所稱之使公務員登載不實，最高法院七十三年度
    台上字第一七一０號著有判例可資參照。經查：被告乙○○所涉上開使公務員登
    載不實犯行，雖經檢察官於本院九十一年七月十日審理中當庭以言詞撤回起訴，
    然公訴意旨認為此部分犯行與前揭論罪科刑部分有牽連犯之裁判上一罪關係，在
    訴訟法上既屬無法分割，自不生撤回之效力，合先敘明。次查，護照條例第二十
    四條第二項之行使偽造護照罪係以行使偽造之護照為其構成要件，而所謂「偽造
    」係指無制作權人冒用他人名義制作而言，然本案之「甲○○」護照，係由有權
    機關即外交部領事事務局所製發，縱係他人冒用名義所申辦並持之使用，亦非屬
    偽造之證件，依照上開之說明，自難以行使偽造護照之罪名相繩。又查，被告乙
    ○○行使偽造之國民身分證申辦護照並經有權機關予以核發之行為，因外交部領
    事事務局就申辦護照事宜，依規定就國民身分證等證明文件之真偽，尚有查核權
    責以為核發與否之依據，足見該有權機關就該等事項有實質審查之義務，揆諸前
    揭之說明，縱被告乙○○係冒用他人證件以申辦護照，亦難以使公務員登載不實
    之罪名相繩。是被告乙○○所涉上開使公務員登載不實及行使偽造護照犯行，均
    屬無從證明。此外，復查無其他積極證據足認被告乙○○有何行使偽造護照及使
    公務員登載不實犯行，本應就此部分犯行為無罪之諭知，惟公訴意旨認此部分犯
    行與前揭論罪科刑之部分，有牽連犯之裁判上一罪關係，爰均不另為無罪之諭知
    。
四、又偽造之普通護照入出境許可申請書上申請人欄內偽造之「甲○○」署押（一式
    二聯）計二枚，不問是否屬於被告乙○○所有，均應依刑法第二百十九條規定宣
    告沒收之。又偽造之「甲○○」之國民身分證及以「甲○○」名義核發之護照各
    一枚，雖分別係供犯罪所用及因犯罪所得之物，且為被告乙○○所有，業據其供
    明在卷，然並未扣案，且據被告乙○○供稱業已丟棄，顯已滅失，爰不另為沒收
    之諭知。又偽造之「甲○○」之國民身分證上所偽造之「內政部印」公印文一枚
    ，不問屬於犯人與否，雖應依刑法第二百十九條之規定宣告沒收之，然該偽造之
    國民身分證既已丟棄滅失，爰就其上偽造之公印文不另為沒收之諭知。又扣案之
    偽造之「甲○○」之國民身分證上之照片一張，係供犯罪所用之物，且為被告乙
    ○○所有，業經其供明在卷，本應依刑法第三十八條第一項第二款宣告沒收之，
    然該偽造之國民身分證既已丟棄滅失，爰就其上照片亦不另為沒收之諭知。
據上論斷，應依刑事訴訟法第四百五十二條、第二百九十九條第一項前段，入出國及
移民法第五十四條，刑法第十一條前段、第二條第一項、第二十八條、第二百十六條
、第二百十條、第二百十八條第一項、第五十五條、第四十一條第一項、第二百十九
條，罰金罰鍰提高標準條例第一項前段、第二條，判決如主文。
本案經檢察官張安箴到庭執行職務。
中    華    民  國      九十一      年      七      月      二十六  日
                                      臺灣臺北地方法院刑事第九庭
                                          法  官  黃雅君
右正本證明與原本無異。
如不服本判決，應於判決送達後十日內向本院提出上訴狀(應抄附繕本)。告訴人
或被害人如對於本判決不服者，應具備理由請求檢察官上訴，其上訴期間之計算
係以檢察官收受判決正本之日期為準。
                                          書記官  陳弘文
中    華    民    國      九十一      年      七      月      二十六  日
附錄本案論罪科刑法條：
入出國及移民法第五十四條，刑法第二百十六條、第二百十條、第二百十八條第一項
入出國及移民法第五十四條
未經許可入出國或受禁止出國處分而出國者，處三年以下有期徒刑、拘役或科或併科
新台幣九萬元以下罰金。
刑法第二百十六條
行使第二百十條至第二百十五條之文書者，依偽造、變造文書或登載不實事項或使登
載不實事項之規定處斷。
刑法第二百十條
偽造、變造私文書，足以生損害於公眾或他人者，處五年以下有期徒刑。
刑法第二百十八條
偽造公印或公印文者，處五年以下有期徒刑。
盜用公印或公印文，足以生損害於公眾或他人者，亦同。
